【裁判字號】    95,易,289
【裁判日期】    950714
【裁判案由】    詐欺
【裁判全文】
臺灣臺北地方法院刑事判決               95年度易字第289號
公  訴  人  臺灣臺北地方法院檢察署檢察官
被      告  丁○○
上列被告因詐欺案件，經檢察官聲請簡易判決處刑（94年度偵字
第20415號），本院認不宜適用簡易程序，改依通常程序審理，
判決如下：
    主    文
丁○○幫助連續意圖為自己不法之所有，以詐術使人將本人之物
交付，處有期徒刑月，如易科罰金，以銀元佰元即新台幣玖
佰元折算壹日。
    犯罪事實
一、丁○○明知申請帳戶使用係輕而易舉之事，一般人無故取得
    他人金融帳戶使用之行徑常與財產犯罪之需要密切相關，而
    可預見不自行申辦帳戶使用，反使用他人存摺之人，可能係
    遂行不法所有意圖用以詐騙他人，竟仍基於幫助他人詐欺取
    財之未必故意，先接續於九十三年九月三十日上午十時及十
    二時左右，分別至位於台北市○○○路○段四一二號之台北
    富邦銀行松南分行申請設立帳號為00000000000
    0號存款帳戶，及至設址於台北市○○○路○段五二二號一
    樓之臺灣中小企業銀行永春分行申請開立帳號為00000
    000000000號存款帳戶後，當日即於不詳時間、地
    點，以不詳方式將上開帳戶交予真實姓名年籍不詳之成年人
    士使用，藉以幫助該人達其向他人詐欺取財之目的。嗣因甲○○於九十三年十月五日在其位於台北縣板橋市○○路六一
    號九樓家中上網購買網路遊戲橘子公司之天堂遊戲天幣，遂
    依代號「血神二」之該不詳人士指示，先於同日至提款機，
    匯款第一筆新臺幣（下同）二千元後，又接續匯款二萬八千
    零二十八元至上開台北富邦銀行松南分行帳戶內，因甲○○
    感覺被騙而於同年月七日以電話聯絡該不詳人士欲將匯款轉
    回，而又再度依該不詳人士指示匯款三萬五千九百九十九元
    至上開臺灣中小企業銀行永春分行帳戶內，並經提領一空。
    嗣因丁○○於九十四年六月九日至臺北縣汐止市○○○路二
    二五號合作金庫銀行汐止分行開戶時，經該行員工郭怡青發
    現丁○○上開臺灣中小企業銀行永春分行帳戶已列為警示帳
    戶，乃報警處理，始循線查獲上情。
二、案經臺北縣政府警察局汐止分局報告臺灣士林地方法院檢察
    署檢察官呈請臺灣高等法院檢察署移轉臺灣臺北地方法院檢
    察署檢察官聲請簡易判決處刑，本院改依通常程序審理。
    理    由
壹、證據能力之判斷：
    按被告以外之人於審判外之言詞或書面陳述，除法律有規定
    者外，不得作為證據，刑事訴訟法第一百五十九條第一項定
    有明文，此即學理上所稱之「傳聞證據排除法則」，而依上
    開法律規定，傳聞證據原則上固無證據能力，但如法律別有
    規定者，即例外認有證據能力。又被告以外之人於審判外之
    陳述，雖不符合同法第一百五十九條之一至第一百五十九條
    之四之規定，但經當事人於審判程序同意作為證據，法院審
    酌該言詞陳述或書面陳述作成時之情況，認為適當者，亦得
    為證據，當事人、代理人或辯護人於法院調查證據時，知有
    第一百五十九條第一項不得為證據之情形，而未於言詞辯論
    終結前聲明異議者，視為有前項之同意，此觀諸同法第一百
    五十九條之五規定甚明。查本判決下列所引用之證人甲○○
    、郭怡青於警詢之陳述屬於審判外之陳述，為傳聞證據，然
    被告於本院準備程序時表示無意見而不予爭執，且迄至言詞
    辯論終結前亦未再聲明異議，本院審酌上開證據資料製作時
    之情況，尚無違法不當及證明力明顯過低之瑕疵，亦認為以
    之作為證據應屬適當，故揆諸前開規定，爰逕依刑事訴訟法
    第一百五十九條之五規定，認前揭證據資料均例外有證據能
    力，合先敘明。
貳、認定犯罪事實之證據及理由：
    訊據被告丁○○矢口否認有何幫助詐欺之犯行，辯稱：因為
    要去廣告公司上班，故於九十三年九月三十日由前夫丙○○
    駕駛伊所有之車牌號碼八Ａ—一九一二號自小客車，陪同至
    臺灣中小企業銀行永春分行開戶後，將該帳戶存摺、提款卡
    及其他銀行帳戶之存摺、提款卡一起放在後車廂箱子內上，
    因為丙○○違規停車之事而發生爭執，伊一氣之下就離開後
    ，不知丙○○如何處理該車，之後存摺、提款卡均遺失，並
    未交給其他人使用云云。經查：
一、被告就其曾於九十三年九月三十日至臺灣中小企業銀行永春
    分行開戶，後於九十四年六月九日至合作金庫銀行汐止分行
    開戶，而為警通知上開臺灣中小企業銀行永春分行帳戶已列
    為警示帳戶而到案一事並不爭執，且核與合作金庫銀行行員
    郭怡青於警詢中之證述情節相符（士檢九十四年度偵字第九
    九九七號卷第十九頁）
二、證人甲○○於警詢中證稱：九十三年十月五日在我台北縣板
    橋市○○路六一號九樓家中上網王網路遊戲橘子公司之天堂
    第一代伺服器想購買天幣，並向另一名玩家「血神二」詢問
    後，至提款機依他說的方式先匯第一筆二千元，又接續匯款
    二萬八千零二十八元至台北銀行（後改為台北富邦銀行）松
    南分行帳號000000000000號帳戶內，因感覺被
    騙隔二天打電話過去問如何將匯款轉回，而又去提款機依對
    方指示匯款三萬五千九百九十九元至臺灣中小企業銀行永春
    分行帳號00000000000000號帳戶內（上揭士
    檢卷第十八頁）。核與卷內臺灣中小企業銀行之被告上揭帳
    戶之存款交易明細查詢單（同上士檢卷第七頁）及台北富邦
    銀行松南分行九十四年十一月二十三日北富銀松南字第九四
    ００一一九號函附之被告帳戶基本資料及對帳單查詢明細（
    乙○九十四年度偵字第二０四一五號卷第十至十二頁）之匯
    款資料相符，顯然，甲○○確實因遭不詳人士之詐騙，而將
    二萬八千零二十八元、及三萬五千九百九十九元分別匯入被
    告之台北富邦銀行松南分行及臺灣中小企業銀行永春分行帳
    戶中。
三、再依上揭銀行明細資料所示，在開戶隔日即九十三年十月一
    日以及同年月七日，分別有被告上揭二銀行帳戶互以四百餘
    元、二百餘元小額轉帳之紀錄，顯係持有帳戶存摺之真實姓
    名不詳之成年人士測試帳戶之用；而上揭證人甲○○之後二
    筆匯款均隨即不詳人士自提款機各分二次提領，則該不詳人
    士，顯然持有被告之提款卡，並知悉被告之提款卡號碼，始
    得自提款機提領證人甲○○所匯款項。被告自承：提款卡之
    密碼均有重新設定為其前夫之生日「五三０八二七」或「０
    八二七」，會在提款卡背面磁條上寫一連串數字，最後四碼
    就是密碼，至於富邦銀行之提款卡密碼是「六一０三」，並
    沒有將密碼寫在磁條上或其他單子上等語（本院卷第三四頁
    ），衡諸常情，取得被告提款卡之人，如未能同時知悉被告
    新設定之密碼，如何能夠從提款機存提款使用。被告雖辯稱
    ：所有存摺、提款卡均放在前夫丙○○駕駛伊所有之車牌號
    碼八Ａ—一九一二號自小客車內而遺失云云，經本院依被告
    聲請傳喚證人丙○○到庭後，丙○○雖結證稱：因為怕銀行
    把公司帳戶凍結，所以請被告另外再開戶，當天被告去中小
    企銀開戶後，好像有將公司帳冊、發票章、統一發票、好幾
    本存摺、支票簿一起放在一個包包丟在後座，因為車子違規
    二人發生爭執，被告就先帶小孩坐計程車離開，事後也沒去
    處理車子的事云云。然被告與證人丙○○對於為何開立臺灣
    中小企業銀行永春分行帳戶之原因，所述情節並不相同，且
    衡情若被告確實將公司之帳冊、統一發票、發票章及上開二
    帳戶之存摺及提款卡等重要物品均置放於八Ａ—一九一二號
    自小客車內後即離去，被告或證人又豈可能對於此等重要物
    品竟均未再置理？顯然證人丙○○之證述與事實不符，無從
    採信。而金融存款帳戶事關存戶個人財產權益之保障，其與
    存戶及提款卡結合，專有性更高，若落入不明人士手中，極
    易被利用為取贓之犯罪工具，是一般人均有妥為保管以防止
    他人任意使用之認識，如被告前所辯稱存摺及提款卡等係失
    竊遺失云云屬實，為何被告肯甘冒存摺及提款卡遭有心人士
    作為犯罪工具利用之危險，而遲遲不報案或向銀行辦理掛失
    ，此顯悖於一般人管理帳戶之常情，被告辯稱伊未提供前揭
    帳戶之存摺、提款卡及密碼予他人使用云云，自難採信。依
    經驗法則判斷，當由被告自行提供其存摺、提款卡及提款卡
    密碼予該不詳人士使用無訛。
四、依一般常識認知，申辦金融帳戶使用相當簡便，並無特殊條
    件限制，一旦有人收集他人帳戶做不明使用，極易判斷乃係
    使用人基於使用他人帳戶，存提款情形可不易遭人循線追查
    之故，自可產生與不法犯罪目的相關之合理懷疑，且依一般
    稍具知識之人，對於日常生活常見之不法之徒，利用他人帳
    戶以掩人耳目進行之不法行為中，最常見者不外乎詐騙他人
    錢財，而以帳戶作為犯罪工具，是存摺、提款卡等乃係個人
    重要物件，一般人自不會任意交由他人保管，被告竟仍將其
    帳戶之存摺、提款卡及重要之提款密碼，均交予來路不明人
    士使用，則被告對該收集帳戶之人可能利用帳戶從事詐欺犯
    罪應可預見其發生，而被告仍願意提供使用，足見被告於提
    供帳戶之時，主觀上有幫助他人詐欺取財之故意，應可認定
    。
五、綜上所述，被告上揭所辯，僅係事後卸責之詞，不足採信。
    本案事證明確，被告幫助詐欺犯行堪以認定，應依法論科。
、論罪科刑之依據：
一、查被告行為後，刑法於九十四年一月七日修正、九十四年二
    月二日總統公布，於九十五年七月一日施行，其中刪除刑法
    第五十六條，修正第二條、第三十條、第四十一條規定。按
    行為後法律有變更者，適用行為時之法律，但行為後之法律
    有利於行為人者，適用最有利於行為人之法律，現行刑法第
    二條第一項訂有明文，此即從舊從輕原則。此條規定乃與刑
    法第一條罪刑法定主義契合，而貫徹法律禁止溯及既往原則
    ，係規範行為後法律變更所生新舊法律比較適用之準據法，
    是刑法第二條本身雖經修正，但刑法第二條既屬適用法律之
    準據法，本身尚無比較新舊法之問題，應一律適用裁判時之
    現行刑法第二條規定以決定適用之刑罰法律，先予辨明。又
    以本次刑法修正之比較新舊法，應就本案罪刑有關之共犯、
    連續犯、法定加減原因以及易科罰金等一切情形，綜其全部
    罪刑之結果而為比較（最高法院九十五年五月二十三日九十
    五年度第八次刑庭會議決議可資參照）。經查：
  (一)刑法第三百三十九條第一項詐欺取財罪，法定刑得科或併科
    銀元一千元以下罰金，據修正後刑法施行法增訂第一條之一
    ：「中華民國九十四年一月七日刑法修正施行後，刑法分則
    編所定罰金之貨幣單位為新臺幣。九十四年一月七日刑法修
    正時，刑法分則編未修正之條文定有罰金者，自九十四年一
    月七日刑法修正施行後，就其所定數額提高為三十倍。但七
    十二年六月二十六日至九十四年一月七日新增或修正之條文
    ，就其所定數額提高為三倍」及刑法第三十三條第五款修正
    為：「主刑之種類如下：五、罰金：新臺幣一千元以上，以
    百元計算之」等規定，是依修正後之法律，刑法第三百三十
    九條第一項詐欺取財罪所得科處之罰金刑最高為新臺幣三萬
    元、最低為新臺幣一千元；然依被告行為時之刑罰法律，即
    罰金罰鍰提高標準條例第一條前段規定之提高倍數十倍及刑
    法第三十三條第五款規定之罰金最低額一元計算，該罪之罰
    金刑最高為銀元一萬元，最低額為銀元一元，若換算為新臺
    幣，最高額雖與新法同為新臺幣三萬元，然最低額僅為新臺
    幣三元。因此，比較上述修正前、後之刑罰法律，自以被告
    行為時關於科處罰金刑之法律較有利於被告。
  (二)按刑法上之幫助犯，係對於犯罪與正犯有共同之認識，而以
    幫助之意思，對於正犯資以助力，而未參與實施犯罪之行為
    者而言（最高法院七十五年度台上字第一五○九號、八十四
    年度台上字第五九九八號、第六四七五號、八十八年度台上
    字第一二七○號判決亦同此意旨）。而刑法第三十條幫助犯
    之規定，於九十四年一月七日修正、九十五年七月一日施行
    前之規定為：「幫助他人犯罪者，為從犯。雖他人不知幫助
    之情者，亦同。從犯之處罰，得按正犯之刑減輕之。」，修
    正後則為：「幫助他人實行犯罪行為者，為幫助犯。雖他人
    不知幫助之情者，亦同。幫助犯之處罰，得按正犯之刑減輕
    之。」是該條文係將「從犯」一語修正為「幫助犯」，且明
    示幫助犯之成立，亦以被幫助者著手犯罪之實行，且具備違
    法性為必要，而在處罰效果上，仍維持「得減輕其刑」之規
    定，並未修正。經比較新舊法之結果，本案適用裁判時即修
    正前刑法第三十條之規定，並無不利於被告。
  (三)刑法第五十六條連續犯之規定業於九十四年一月七日刪除，
    並於九十五年七月一日施行。是於新法修正施行後，行為人
    之數犯罪行為，即須分論併罰。此刪除雖非犯罪構成要件之
    變更，但顯已影響行為人刑罰之法律效果，自屬法律有變更
    ，依新法第二條第一項規定，比較新、舊法結果，仍應適用
    較有利於被告之行為時法律即舊法就正犯之犯行論以連續犯
    ，此亦有最高法院九十五年度第八次刑事庭會議決議參照。
  (四)被告行為時之刑法第四十一條第一項前段易科罰金折算標準
    ，及修正前罰金罰鍰提高標準條例第二條前段（現已刪除）
    規定，就其原定數額提高為一百倍折算一日，則本件被告行
    為時之易科罰金折算標準，應以銀元三百元折算一日，經折
    算為新臺幣後，應以新臺幣九百元折算為一日。九十五年七
    月一日施行之刑法第四十一條第一項前段易科罰金折算標準
    已有修正，經比較新舊法結果，本案仍應適用較有利於被告
    之行為時法律即修正前刑法第四十一條第一項前段規定，定
    其折算標準。
  (五)綜合上述各條文修正前、後之比較，揆諸前揭最高法院決議
    及修正後刑法第二條第一項規定之「從舊從輕」原則，自應
    適用被告行為時之法律，即修正前刑法之相關規定及罰金罰
    鍰提高標準條例第一條前段及同條例修正前第二條規定，予
    以論處。
二、本案被告基於幫助之犯意，接續至台北富邦銀行松南分行、
    臺灣中小企業銀行永春分行申請帳戶存摺、提款卡而交予不
    詳人士使用，而由該不詳人士以詐術使證人甲○○陷於錯誤
    ，匯款至被告所提供之上揭帳戶，再經不詳之「車手」提領
    ，核其所為，係幫助犯刑法第三百三十九條第一項詐欺取財
    罪。該不詳人士多次詐騙犯行，時間緊接，方法相同，觸犯
    構成要件相同之罪名，顯係基於概括犯意為之，依修正前刑
    法第五十六條連續犯規定論以一罪。被告幫助他人犯前開罪
    名，爰依修正前刑法第三十條第二項之規定，按正犯之刑減
    輕之。爰審酌被告提供帳戶供不詳人士詐騙使用，所為已影
    響社會正常經濟交易安全，增加被害人尋求救濟之困難，並
    使詐欺犯罪之追查趨於複雜，被告犯罪之動機、目的、手段
    、生活狀況、智識程度及犯罪後不知坦承犯行，矯詞卸責等
    一切情狀，量處如主文所示之刑，並依修正前刑法第四十一
    條第一項前段之規定諭知易科罰金之折算標準。至被告將上
    揭台北富邦銀行松南分行、臺灣中小企業銀行永春分行申請
    帳戶存摺、提款卡等物品，已交予不詳人士，至今仍未取回
    ，亦未經扣案，為免日後執行困難，爰不為沒收之諭知，附
    此敘明。
據上論斷，應依刑事訴訟法第四百五十二條、二百九十九條第一
項前段，修正後刑法第二條第一項、修正前刑法第三十條第一項
、第二項、第五十六條、第三百三十九條第一項、第四十一條第
一項前段，罰金罰鍰提高標準條例第一條前段，同條例修正前第
二條，現行法規所定貨幣單位折算新台幣條例第二條，判決如主
文。
本案經檢察官蕭惠菁到庭執行職務。
中    華    民    國    95    年    7     月    14    日
                  刑事第十庭審判長法  官  林婷立
                                  法  官  林柏泓
                                  法  官  紀文惠
以上正本證明與原本無異。
如不服本判決，應於判決送達後10日內，向本院提出上訴狀。
                                  書記官  劉新怡
中    華    民    國    95    年    7     月    14    日


司法院資訊處製作；財團法人民間司法改革基金會備份。
